台灣基隆地方法院刑事判決　　　　　　　　　　　　　　九十年度訴字第五四六號
　　公　訴　人　台灣基隆地方法院檢察署檢察官
　　被　　　告　甲○○
　　被　　　告　乙○○○
　　被　　　告　丙○○
　　被　　　告　丁○○
　　被　　　告　戊○○
　　選任辯護人　許世正
右列被告因妨害自由等案件，經檢察官提起公訴（八十九年度偵字第四六四０號），
本院判決如左：
    主      文
甲○○、乙○○○、丙○○、丁○○、戊○○均無罪。
    理      由
一、公訴意旨略以：被告甲○○、乙○○○係夫妻關係，被告丙○○、丁○○係其子
    女，被告戊○○係被告甲○○之義子（乾兒子），告訴人癸○○曾係李家所僱用
    之珠寶加工師傅，與李家有債務糾紛。告訴人於民國八十九年十一月五日下午二
    時許，前往基隆市○○區○○街二十六巷十七之一號被告甲○○之住處，商談如
    何清償債務事宜時，被告甲○○竟夥同被告乙○○○、丙○○、丁○○及戊○○
    ，將告訴人關在上址房間內，共同剝奪其行動自由；其間，被告戊○○更基於傷
    害之犯意，徒手毆打告訴人，使之受有左胸紅腫之傷害，並要求告訴人與其妻己○○聯絡籌錢還債，己○○遂向警報案；迨至翌（六）日下午四時許，警方到達
    現場後，始查獲上情，因認被告共同涉犯刑法第三百零二條第一項之妨害自由罪
    嫌，被告戊○○另犯刑法第二百七十七條之傷害罪嫌云云。
二、公訴人認被告涉有前揭罪嫌，係以右揭事實，業據告訴人指訴綦詳，核與證人子
    ○○、庚○○所述之情節相符，並有診斷證明書一紙在卷可稽，而為其主要論據
    ；由於證人即基隆市警察局第二分局信義分駐所警員子○○到庭證稱：其與同事
    李環山（穿著警察制服），與庚○○小隊長（穿著便服）一同前往上址，按門鈴
    後，由乙○○○及丙○○前來應門，庚○○即出示證件，惟被告並不開門；其隔
    著鐵門詢問告訴人是否在裡面，是否要出來，並未得到回應；當其再問第二次時
    ，告訴人回應說要出來，其聽告訴人之聲音好像很害怕；直到管區員警一同到場
    ，才把現場所有人帶回警局製作筆錄等語，公訴人因認被告若未限制告訴人之行
    動自由，則當警察到達上址呼喊告訴人時，為何告訴人無法自行開門出來？又告
    訴人癸○○既係債務人，前往商談清償債務事宜，何以當天無法自行返家籌錢，
    反而住在被告甲○○住處？可見被告等所辯，均係卸飾之詞云云。
三、訊據被告固坦承告訴人有前往該址洽談債務，並在該處過夜；惟均堅決否認其有
    被訴之犯行，被告甲○○、乙○○○夫妻一致辯稱：告訴人原係其夫妻所開設銀
    樓之加工師傅，至結婚並自行創業時，猶經常向其夫妻週轉；二十年來，其夫妻
    呵護告訴人如同己出；詎告訴人花費過多，景氣變差，其夫妻猶不知情，為告訴
    人騙走七百餘萬元；告訴人在惡性倒閉一千多萬元後，因恐其他債權人不利於己
    ，乃於五日下午，前來拜託其夫妻擔任和事佬，幫其解決債務問題；其夫妻答應
    之，惟要求告訴人應先清償所欠其夫妻之債務。當晚八時許，告訴人之妻己○○
    唯恐其他債權人找上門，乃在電話中要求告訴人暫住過夜，暫勿回家，並表示翌
    日上午，告訴人夫妻願意先行清償一百五十萬元；未料，告訴人之妻竟率爾報警
    誣告等語。被告丙○○辯稱：其夫妻在五日下午三點回娘家，五日晚間十一時離
    去；六日下午一時許，再回娘家；當時，大家都在一起泡茶，且由告訴人在泡。
    告訴人不應因其回娘家吃飯，便拖其下水等語。被告丁○○辯稱：其在中國大陸
    經商，此次不過陪同大陸籍之妻壬○○回台生產而已，其並未妨害告訴人之自由
    等語。被告戊○○辯稱：其在五日下午六時到場，晚間十一時離開，六日上午十
    一時再度前往，找其義父、義母泡茶、聊天；其並不認識告訴人，未曾限制告訴
    人之自由，亦未加以毆打等語。
四、按犯罪事實應依證據認定之，無證據不得推定其犯罪事實，刑事訴訟法第一百五
    十四條定有明文。次按被告之自白不得作為有罪判決之唯一證據；仍應調查其他
    必要之證據，以察其是否與事實相符，刑事訴訟法第一百五十六條第二項亦規定
    甚詳。申言之，被告之自白縱使具有任意性，苟無補強證據，亦無從擔保自白之
    真實性，以是之故，立法推定其證據證明力不足，必待第二證據即補強證據出現
    ，始得察其自白是否與事實相符。被告以外之人所為之供述證據，無論出於共犯
    、同案被告、被害人、告訴人或證人，其證據價值更為薄弱，縱使證人有具結偽
    證之處罰，亦無從擔保其證言之真實性，如係此等之人所為單一之指述，當然推
    定其證據證明力不足，無需探究其指述之真實性如何。此所以有數量法則（數量
    規則）之產生。蓋數量法則乃證據容許性規則之一，而補強法則乃數量法則之一
    。除前述被告之自白必須補強證據加以補強外，主要待證事實需有證人（廣義證
    人包括共犯、同案被告、被害人、告訴人等）二人以上，亦即單一證人之證言，
    仍須依其他第二證據加以補強（見陳樸生著刑事證據法第七章第三節第五三四頁
    ）。進而言之，自白係被告之認罪行為，其證據證明力最強，立法猶規定不得作
    為有罪判決之唯一證據；則舉重以明輕，被告以外之人之指述或證述，尤亦不得
    作為有罪判決之唯一證據。何況，告訴人之指訴，係以使被告受刑事處罰為其主
    要目的，其利害與被告相反，尤不得僅以其指訴，遽入被告於罪。再者，在證據
    法則上，補強證據必須補強待證事實，至任何人均無可置疑之地步，亦即必須符
    合「超越合理懷疑原則」，始得據以論罪；其尚有疑者，利益應歸被告，依「罪
    疑利益歸被告原則」，仍應為有利被告事實之認定。申言之，當證據資料尚有對
    被告有利之存疑時，如無法依客觀方法排除此項合理之可疑，則依罪疑利益歸被
    告原則，不得僅以此項證據資料作為有罪判決之依據。再者，認定被告有罪之事
    實應憑證據；如未能發現相當之證據，或證據不足以證明，自不能以推測或擬制
    之方法，以為裁判之基礎；且認定事實所憑之證據，其為訴訟上之證明，須達於
    通常一般人均不致有所懷疑，而得確信其為事實之程度者，始得據為有罪之認定
    ；倘其證明尚未達到此一程度，而有合理之懷疑存在時，尚難為有罪之認定基礎
    ；苟積極證據不足為不利於被告事實之認定時，即應為有利於被告之認定，更不
    必有何有利之證據；亦即如無確切之積極證據，足以證明犯罪事實，即令被告不
    能為有利之反證，亦不能遽論以罪責，此亦為刑事司法實務向來之見解（最高法
    院三十年上字第八一六號、四十年台上八六號、七十年台上字第二三六八號、七
    十六年台上字第四九八六號判例參照）。徵諸被告既無自證己罪之義務，更無自
    證無罪之義務，此乃當然之法理。
五、經查：
１、妨害自由（被告五人）部分
    告訴人因為告訴被告犯本案之罪，已由被告告訴其誣告，經檢察官傳喚不到，已
    由台灣基隆地方法院檢察署發布通緝命令，有九十年度偵字第三四九八號案件通
    緝書一紙在卷可稽（九十年十一月二日被告庭提）。因此，無法傳喚告訴人進一
    步查證，先予指明。其次，告訴人於警訊之初，坦承其前往被告之住處，係為商
    談如何歸還其所積欠被告之四百八十萬元，足見被告甲○○辯稱告訴人欠其債務
    乙節屬實，並非虛構。復次，證人辛○○即被告丙○○之夫證稱：六日中午，其
  去其岳父即被告甲○○家作客，告訴人也在場，大家也一起吃飯、寒喧並看電視
    ，直到警察來為止，告訴人尚在泡茶等語。證人趙月屏即被告丁○○之妻證稱：
    其當時在坐月子，都在房間裡；偶而出來時，見到告訴人在客廳泡茶、聊天，有
    說有笑；告訴人也來看小孩，還說小孩很可愛等語。準此以觀，若告訴人所指其
    被「囚禁」該處屬實，豈有仍在泡茶並說笑之理？是則告訴人在該處似在作客，
    並非受限自由等情，已然可見（均見警訊及本院九十年十一月二日訊問筆錄）。
    再者，證人庚○○即基隆市警察局第二分局刑事組小隊長證稱：其接獲新竹縣警
    察局通報後，前往該分局信義分駐所，和警察李環山巡佐會合，並偕同報案人己○○前往被告之住處敲門；被告因其並非管區警察，不願開門，直到管區之安瀾
    橋派出所警察來到，被告才開門；告訴人走出來時，並無任何表示，也未有何異
    樣；其問告訴人是否被擄人勒贖，告訴人亦未表示，也未和其妻己○○講話，就
    一起去派出所；而己○○亦無慌張之貌等語（本院九十年十一月二十六日訊問筆
    錄）。證人子○○即前述信義分駐所警察證稱：其隨同前往現場後，有看到告訴
    人在屋內，庚○○問其要不出來，告訴人並未回答；再問時，才說要；被告說假
    警察很多，要等管區警察到場才肯開門；其感覺告訴人之語氣有些害怕，惟並未
    見有何異樣；其妻己○○在旁靜靜無語等語（本院九十年十二月二十四日訊問筆
    錄）。就此以觀，警察李環山係越區辦案，被告與之並不相識，其拒絕開門，等
    待管區，並不違背常情；若告訴人係遭人留置而妨害其自由，在其妻報警趕至時
    ，獲釋之感覺如釋重負，夫妻相見，恍如隔世，豈有默然不語之理？因此，被告
    在該處過夜之事實，尚不得足以推定係遭被告所留置。至於證人即警察子○○謂
    其感覺告訴人之語氣有些害怕云云，屬於證人個人之意見，依刑事訴訟法第一百
    六十條之規定，不得作為證據；退而言之，縱令認為證人係陳述其所見所聞之感
    覺，並非個人意見，亦不得僅憑證人之感覺，即遽而推定被告係妨害告訴人之自
    由。至於證人於偵查中所謂「我覺得他們有限制戴的行動自由」云云（偵查卷第
    五十八頁），屬於證人個人推測之詞，依刑事訴訟法第一百六十條之規定，自亦
    不得作為證據。復次，觀之卷附告訴人之診斷證明書，告訴人之傷勢僅為「左胸
    紅腫六Ｘ五公分」，設告訴人指訴其遭被告留置，並遭討債公司人員分二批加以
    毆打屬實，告訴人勢必傷痕累累，豈有止於輕傷一處之理？何況，被告夫妻二人
    年近七旬，已屬老邁，又如何留置四十餘歲之告訴人？再者，被告丙○○所辯：
    其夫妻在五日晚間十一時離去乙節，已為告訴人所是認；若告訴人指訴被告參與
    妨害自由屬實，則被告應和其夫一起留下「看管」告訴人，以防告訴人趁夜脫逃
    ，才合常情，豈會輕易回去台北？被告丁○○辯稱：其在中國大陸經商，此次不
    過陪同妻回台生產部分，亦有其大陸房屋租賃合同及其補充協議各一紙在卷可稽
    ；既有坐月子之妻及未滿月之嬰兒在側，其又如何參與妨害自由？至於被告戊○○，告訴人於警察初訊時，指稱妨害其自由之人有被告五人和「另外四人」云云
    ；警察複訊時改稱有「另外三人」，到六日凌晨零時，又換二位討債公司人員，
    警訊最後才說後二位之一是戊○○云云；惟被告戊○○堅其於五日晚間回去，六
    日上午十一時，才又過來；此部分與被告甲○○所稱被告戊○○於六日中午才來
    之說，比較接近，並無證據足以證明被告戊○○於六日凌晨時分係在該處。何況
    ，告訴人僅係指認被告戊○○於六日凌晨對其毆打，並未指稱被告戊○○在該處
    看管其過夜；告訴人既指稱其被妨害自由，卻未指明被告等如何防止其趁夜脫逃
    ，豈非有違背常情？綜上，告訴人此部分之指訴具有瑕疵，其指訴又以使被告受
    刑事處罰為其主要目的，自不能徒憑告訴人之指訴，遽入被告於罪。被告辯稱被
    告係前往該處談判債務，並躲避其他債權人，才在該處過夜一節，又極有可能為
    真，無法排除其可能性，對被告合理之可疑於此存在，在無客觀方法以排除此項
    合理可疑時，依前述罪疑歸被告原則，應為有利被告事實之認定。此外，復查無
    其他積極證據足以證明被告有被訴之犯行，不能證明被告犯罪，揆諸前揭規定，
    自應為其無罪之諭知。
２、傷害（被告戊○○）部分
    告訴人僅指認被告戊○○於六日凌晨對其毆打，並未指稱被告戊○○在該處看管
    其過夜，已如前述；若被告戊○○毆打告訴人屬實，惟恐告訴人逃走，豈會任令
    告訴人在該處過夜，未加以看管即自行離去？何況，證人即警察子○○證稱：告
    訴人在做筆錄時，才謂其被打，彼等才帶其去驗傷等語；惟告訴人於警訊時指稱
    ：五日下午二時、三時之間，過來三位；六日凌晨零時，又換二位，其認得後二
    位中之一人為戊○○等語，足見告訴人指稱被告戊○○係在六日凌晨零時，才到
    上址並對其傷害；惟觀之警訊卷所附之東安診所驗傷診斷書，係記載告訴人「左
    胸紅腫六Ｘ五公分」，並記載推定受傷時間為八十九年十一月五日下午二時許；
    準此，告訴人於五日下午二時許，可能即已左胸受傷，則其傷並非被告戊○○所
    造成，乃極有可能，對被告合理之可疑於此存在，在無客觀方法以排除此項合理
    可疑時，依前述罪疑歸被告原則，應為有利被告事實之認定，自不得僅以該診斷
    書有受傷之記載，即推定被告戊○○實行傷害之犯行。此外，復查無其他積極證
    據足以證明被告戊○○有被訴之犯行，不能證明其犯罪，揆諸前揭規定，自應為
    其無罪之諭知。
六、據上論斷，應依刑事訴訟法第三百零一條第一項而判決如主文。
本案經檢察官吳佳齡到庭執行職務。
中      華      民      國    九十一    年      四      月    二十四    日
                                    台灣基隆地方法院刑事庭
                                        法  官  陳  志  祥
右正本證明與原本無異。
如不服本判決，應於收受送達後十日內，向本院提出上訴狀，敘述上訴之理由，上訴
於台灣高等法院，並應按他造當事人之人數附具繕本。
中      華      民      國    九十一    年  四      月    二十六    日
                                        書記官  陸  清  敏
